臺灣橋頭地方法院刑事判決　　　　　　 110年度金訴字第16號
公　訴　人　臺灣橋頭地方檢察署檢察官
被　　　告　吳泰廷


上列被告因洗錢防制法等案件，經檢察官聲請以簡易判決處刑（
109 年度偵字第12894 號），本院認不宜以簡易判決處刑，改依
通常程序審理，另經檢察官移送併辦（臺灣士林地方檢察署109
年度偵字第18633號、臺灣宜蘭地方檢察署109年度少連偵字第60
號），判決如下：
    主  文
吳泰廷幫助犯洗錢防制法第十四條第一項之一般洗錢罪，處有期
徒刑參月，併科罰金新臺幣壹萬元，罰金如易服勞役，以新臺幣
壹仟元折算壹日。
    事  實
一、吳泰廷可預見將個人金融帳戶交付他人使用，可能供詐騙集
    團作為詐欺取財或其他財產犯罪之工具，且倘有被害人將款
    項匯入該金融帳戶致遭該犯罪集團成員提領，即可產生遮斷
    資金流動軌跡以逃避國家追訴、處罰之洗錢效果，竟基於縱
    他人持其金融帳戶實施詐騙及掩飾、隱匿犯罪所得去向亦不
    違背其本意之幫助詐欺取財及洗錢之不確定故意，於民國10
    9年7月13日將其申設之第一商業銀行帳號000-00000000000
    號帳戶重新辦理存摺掛失補發並變更提款卡密碼後，於該日
    至同年月21日間某時許，將該帳戶之存摺、金融卡及密碼，
    在不詳地點，交付予「小鹿」、林彥良（檢察官另行偵辦）
    等人所屬詐騙成團中姓名年籍不詳之成年人，容任該詐騙集
    團成員使用上開帳戶遂行犯罪。嗣該詐騙集團成員取得上開
    帳戶資料後，即共同意圖為自己不法之所有，基於詐欺取財
    及洗錢之犯意聯絡，於附表所示之時間、方式，撥打電話聯
    絡附表所示被害人，致其等受騙後，依指示於附表所示時間
    匯款至吳泰廷上開帳戶內（金額、流向均如附表所示），旋
    遭提領一空而切斷金流，掩飾、隱匿詐欺所得之去向。嗣因
    附表所示被害人發覺受騙，報警處理始知上情。
二、案經張琬翎訴由高雄市政府警察局岡山分局移送臺灣橋頭橋
    頭地方檢察署偵查後聲請簡易判決處刑；阮秋銀訴由臺北市
    政府警察局內湖分局、宜蘭縣政府蘇澳分局分別移送臺灣士
    林地方檢察署、臺灣宜蘭地方檢察署偵查後，移送併案審理
    。
    理  由
壹、程序部分
一、按被告以外之人於審判外之言詞或書面陳述，屬傳聞證據，
    原則上不得作為證據；惟按被告以外之人於審判外之陳述，
    雖不符刑事訴訟法第159 條之1 至第159 條之4 之規定，而
    經當事人於審判程序同意作為證據，法院審酌該言詞陳述或
    書面陳述作成時之情況，認為適當者，亦得為證據，刑事訴
    訟法第159 條第1 項、第159 條之5 第1 項分別定有明文。
    查本判決所引用屬於傳聞證據之部分，均已依法踐行調查證
    據程序，且檢察官及被告、辯護人於本院審理時，均明示同
    意有證據能力（見金訴卷第137 頁），基於尊重當事人對於
    傳聞證據之處分權，及證據資料愈豐富愈有助於真實發現之
    理念，本院審酌該等證據作成時情況，並無違法取證之瑕疵
    ，且無顯不可信之情形，以之作為證據應屬適當，自均有證
    據能力。
貳、實體部分
一、認定事實所憑之證據及理由
    訊據被告吳泰廷固不否認上開第一銀行帳戶係其申辦，且有
    於109 年7 月13日辦理掛失補發等事實，惟矢口否認有何幫
    助詐欺及幫助一般洗錢之犯行，辯稱：上開第一銀行帳戶我
    在109 年申請補發後，放在機車坐墊下方置物箱遺失了，遺
    失時我把提款卡的密碼寫在1 張紙上，與提款卡存摺放在一
    起云云（金訴卷第108-110 、150-151 頁）。經查：
  ㈠附表所示之被害人等，於附表所示時間遭詐騙集團成員詐騙
    ，因而依指示匯款（金額如附表），旋即遭詐騙集團成員持
    提款卡提領一空等情，業據該等被害人於警詢時指訴綦詳（
    警卷第15-17 頁；併偵卷第17-20 頁），另該集團成員林彥
    良有將被害人丙○○、甲○○遭騙款項轉匯8000元至被告上
    開帳戶，亦據林彥良於偵訊中供述明確（見併偵卷第117 頁
    ），並有丙○○提供其所有中國信託銀行帳戶存摺交易明細
    （見併偵卷第49-52 頁）、甲○○所提供其郵局帳戶存摺交
    易明細與中國信託銀行自動櫃員機交易明細2 紙（見併偵卷
    第77、79頁）、丁○○提供之永豐銀行自動櫃員機交易明細
    1 紙（見警卷第27頁）、被告上開帳戶之開戶基本資料與交
    易明細、以及109 年7 月13日掛失補發上開帳戶之相關資料
    （見警卷第29-51 頁；金訴卷第39-43 頁）、林彥良所持用
    黃曉婷華南商業銀行帳戶客戶資料及交易明細（見併警卷第
    53-55頁）等在卷可稽，是此部分事實，應堪認定。
  ㈡被告固辯稱上開帳戶存摺、提款卡（含密碼）均遺失云云。
    衡情，一般稍有社會歷練、經驗之人，為免他人取得金融卡
    後，輕易得知金融卡密碼，因而順利提領帳戶內款項，應會
    選擇可助於記憶之密碼，不須另行將密碼抄寫在他處，以防
    款項遭人領取，而被告於本院中自承：其學歷為高職畢業，
    從事水電工之工作等語（見金訴卷第152 頁），顯見被告已
    有多年社會歷練及工作經驗，對此自應知之甚詳。又被告上
    開帳戶有於109 年7 月13日申請補發並同時變更密碼，更動
    後之密碼為其生日「820922」等情，業據其供承在卷（金訴
    卷第151 頁），並有第一商業銀行岡山分行109 年12月7 日
    函文（見偵卷第25頁）可佐，是被告既僅以其生日6 碼數字
    作為金融卡密碼，對其而言並無記憶上之困難，顯無將金融
    卡密碼以紙條書寫與存摺、提款卡同置一處幫助其記憶之必
    要，被告辯稱將提款卡密碼記載於紙張並與存摺提款卡一併
    遺失，是否可信，已有疑義。
  ㈢再者，被告上開帳戶分別於106 年2 月24日、109 年7 月13
    日辦理存摺掛失補發之情，有上開第一商業銀行岡山分行10
    9 年12月7 日函文可參。被告復於警詢、偵訊及本院另辯稱
    ：上開帳戶我在105 年左右有遺失過，是因為放在機車置物
    箱內沒關好，所以遺失了，之後我在106 年2 月申請補發；
    109 年這1 次申請補發，我是為工作需求，要薪資轉帳，補
    發後我也是放在機車坐墊下方忘記上鎖，存摺、提款卡與書
    寫密碼的紙條都一起遺失了，遺失後我並沒有報案云云（警
    卷第3 頁；偵卷第20頁；金訴卷第150-151 頁）。衡諸金融
    帳戶之存摺、提款卡及密碼事關個人財產權益甚大，被告未
    妥善保管而隨意放置於機車下方置物箱，已與常情有違；況
    被告於109 年7 月13日申請補發上開帳戶等資料前，已有因
    存摺等物放置在機車置物箱內遺失之經驗，其當知將此等物
    品放置在機車置物箱內遺失風險甚高，理應會避免再犯相同
    錯誤，且其109 年申請補發之目的，既係為取得工作薪轉，
    顯見此次補發之帳戶等資料對其甚為重要，且需用甚急，其
    竟再以此輕率之方式放置上開物品，發現物品遺失後亦未報
    警處理，顯與常情有違，足見被告所辯僅係事後卸責之詞，
    不足採信。
  ㈣另詐騙集團成員果若係經由拾獲或竊取方式而取得被告上開
    帳戶之存摺、金融卡者，應可知社會上一般常人當發現其所
    有帳戶存摺、金融卡及密碼等重要資料遺失或遭竊之情形下
    ，將立即報警或向金融機構辦理掛失止付，以免遭受無謂損
    失。在此情形下，如詐騙集團成員係以拾獲或竊取之帳戶作
    為其等取得詐騙款項之帳戶，並向他人實施詐欺，雖可使遭
    詐騙之被害人依其等指示將遭詐騙款項匯入該等拾得或竊取
    之金融帳戶內，惟極可能因該等帳戶之原所有人已向警察機
    關報案或辦理掛失止付手續而無法提領該等帳戶內之詐騙所
    得款項，其等大費周章從事詐欺取財犯罪行為，最後只能平
    白無故替該等帳戶之原所有人匯入金錢，自身卻無法獲取該
    等詐欺取財犯罪所得，殊非合理。易言之，從事此等財產犯
    罪之不法集團，若非確信用以獲取詐騙款項之帳戶所有人不
    會在其等領取款項前即前往報警或向金融機構辦理掛失止付
    手續，以資確保其等能順利獲取詐騙所得款項情形下，應不
    至貿然使用該帳戶作為犯罪工具。參酌附表所示被害人於遭
    詐騙匯款至被告帳戶後，隨即遭提領一空，可知本案詐騙集
    團成員以被告上開帳戶向被害人實施詐術時，應已確認上開
    帳戶不會遭原所有人即被告辦理掛失或報警，自信可順利領
    取被害人等所匯入之款項，而此等自信應係來自該帳戶原所
    有人即被告之提供使用，是被告上開帳戶等資料，應係在詐
    騙集團成員向被害人詐騙匯款之前，因被告提供而取得之事
    實，應堪認定。
  ㈤又金融帳戶為個人理財之工具，申請開設金融帳戶並無任何
    特殊之限制，一般民眾皆可以存入最低開戶金額之方式自由
    申請開戶，並得同時在不同金融機構申請多數存款帳戶使用
    ，乃眾所週知之事實，如有不以自己名義申請開戶，反以其
    他方式向不特定人蒐集、收購或租借他人之金融機構帳戶使
    用，衡諸常情，應能懷疑此人欲利用人頭帳戶以收取犯罪所
    得之不法財物。況且，如取得他人金融機構帳戶之存摺、提
    款卡及密碼，即得經由該帳戶提、匯款項，是以將自己所申
    辦之金融帳戶提款卡及密碼交付予欠缺信賴關係之人，即等
    同將該帳戶使用權限置於自己支配範疇外，且金融帳戶之提
    款卡、密碼具高度專屬性，近年來社會上利用人頭帳戶詐騙
    他人金錢，以逃避司法單位查緝之案件屢見不鮮，復廣為媒
    體報導且迭經政府宣傳，此應為具有一般日常生活經驗之成
    年人所得知悉者，以被告之智識及社會經驗，可慮及此情之
    事實，亦據其於警詢供承在卷（見警卷第4-5 頁），因此，
    被告於提供上開帳戶等資料予詐騙集團成員時，當可預見該
    成員所從事者應係與財產犯罪有關之非法行為，其仍率然將
    上開帳戶之存摺、提款卡及密碼交付予他人，主觀上具有幫
    助他人為詐欺取財行為之不確定故意應堪認定。
  ㈥再按特定犯罪之正犯實行特定犯罪後，為掩飾、隱匿其犯罪
    所得財物之去向及所在，而令被害人將款項轉入其所持有、
    使用之他人金融帳戶，並由該特定犯罪正犯前往提領其犯罪
    所得款項得手，因已被提領而造成金流斷點，該當掩飾、隱
    匿之要件，該特定犯罪正犯自成立一般洗錢罪之正犯。又提
    供金融帳戶者主觀上如認識該帳戶可能作為對方收受、提領
    特定犯罪所得使用，對方提領後會產生遮斷金流以逃避國家
    追訴、處罰之效果，仍基於幫助之犯意，而提供該帳戶之提
    款卡及密碼，以利洗錢實行，仍可成立一般洗錢罪之幫助犯
    （最高法院刑事大法庭108 年度台上大字第3101號裁定可資
    參照）。本件被告提供上開帳戶等資料供詐騙集團成員使用
    後，該詐騙集團即向被害人等施用詐術，進而為掩飾、隱匿
    其犯罪所得財物之所在、去向，令被害人等將受騙款項匯入
    被告上開帳戶，或令被害人等匯入黃曉婷華南銀行帳戶內再
    由林彥良轉匯部分款項至被告上開帳戶，由該集團成員前往
    提領詐欺所得款項得手，該犯罪所得即因被提領而形成金流
    斷點，致使檢、警單位事後難以查知其去向，該集團成員上
    開所為自該當掩飾、隱匿詐欺犯罪所得財物之洗錢行為，而
    依被告上述智識經驗，對該詐騙集團成員持有其上開帳戶提
    款卡、密碼可任意轉匯、提領帳戶內款項等情應知之甚詳，
    當可預見詐騙集團成員一旦轉匯、提領帳戶內款項即可製造
    金流斷點，後續不易查明贓款流向，因而產生掩飾、隱匿詐
    欺犯罪所得去向以逃避國家追訴、處罰之效果，其竟率爾提
    供上開帳戶等資料，顯係容任該詐騙集團以其帳戶從事洗錢
    ，而加以提供助力，主觀上有幫助洗錢之不確定故意甚明。
  ㈦綜上所述，本案事證明確，應依法論罪科刑。
二、論罪科刑
  ㈠按刑法上之幫助犯，係對於犯罪與正犯有共同之認識，而以
    幫助之意思，對於正犯資以助力，未參與實施犯罪構成要件
    之行為者而言（最高法院88年度台上字第1270號判決意旨參
    照）。查被告將上開帳戶等資料，交由詐騙集團成員用以作
    為收受詐欺所得財物及洗錢之犯罪工具，過程中並無證據證
    明被告有直接參與詐欺取財及洗錢之構成要件行為，充其量
    僅足認定係詐欺取財及一般洗錢罪構成要件以外之幫助行為
    ，尚難遽認與實行詐欺取財及洗錢之詐騙集團成員間有犯意
    聯絡，自應認被告將上開帳戶等資料交由詐騙集團成員使用
    之犯行，僅止於幫助詐欺取財及幫助一般洗錢之犯意，而為
    詐欺取財罪及一般洗錢構成要件以外之行為。是核被告所為
    ，係犯刑法第30條第1 項、第339 條第1 項之幫助詐欺取財
    罪，及刑法第30條第1 項、洗錢防制法第14條第1 項之幫助
    一般洗錢罪。被告以一提供上開帳戶資料之行為，幫助不法
    人士詐騙如附表所示之被害人等3 人，屬一行為觸犯數同一
    罪名之同種想像競合犯，又其上開行為同時觸犯幫助詐欺取
    財罪及幫助一般洗錢罪，為想像競合犯，應依刑法第55條前
    段規定，從一重論以幫助一般洗錢罪。另檢察官移送併辦部
    分（臺灣士林地方檢察署109 年度偵字第18633 號、臺灣宜
    蘭地方檢察署109 年度少連偵字第60號，即附表編號1 、2
    部分）與本案被告經檢察官聲請簡易判決處刑部分（臺灣橋
    頭地方檢察署109 年度偵字第12894 號，即附表編號3 部分
    ）具有想像競合之裁判上一罪關係，業如前述，本院自應一
    併審究，併予說明。
  ㈡又被告以幫助之意思，參與一般洗錢罪構成要件以外之行為
    ，為幫助犯，應依刑法第30條第2 項規定，按正犯之刑減輕
    之。
  ㈢爰以行為人之責任為基礎，審酌被告前僅有因酒駕經檢察官
    為緩起訴處分之紀錄，有其臺灣高等法院前案紀錄表在卷可
    參（見金訴卷第131-132 頁），素行尚可；又其係智識成熟
    之成年人，已有使用金融帳戶之經驗，在政府及大眾媒體之
    廣泛宣導下，理應對於國內現今詐欺案件層出不窮之情況有
    所認知，被告仍不顧其帳戶可能遭他人作為犯罪工具，恣意
    將自己之上開帳戶提供予詐騙集團成員使用，破壞社會治安
    及有礙金融秩序，助長犯罪歪風，並增加司法單位追緝本案
    犯罪集團成員之困難，且被害人等受騙匯入之款項經該集團
    成員提領後，即難以追查其去向，而得以切斷特定犯罪所得
    與特定犯罪行為人間之關係，致加深被害人等向施用詐術者
    求償之困難度，所為實非可取；另參酌被告否認犯行之犯後
    態度，被害人等本案因受騙而匯入被告上開帳戶金額總計7
    萬8 千餘元之損害程度，併衡以被告本院審理時中自陳高職
    畢業之教育程度、從事水電業，月收入約3 、4 萬元，與父
    母同住，父母目前無須被告扶養（見金訴卷第152 頁）等一
    切具體情狀，量處如主文所示之刑，並就罰金部分諭知罰金
    易服勞役之折算標準。
  ㈣沒收
    被告所為本件幫助詐欺取財、幫助洗錢之犯行，因卷內尚乏
    積極證據證明被告就此已實際獲取任何犯罪所得，故無不法
    利得應予沒收或追徵之問題，附此敘明。
據上論斷，應依刑事訴訟法第299 條第1 項前段，判決如主文。
本案經檢察官呂建興聲請簡易判決處刑，檢察官李美金、蔡豐宇
移送併辦，檢察官陳登燦到庭執行職務。
中    華    民    國   110    年    10    月    8     日
                  刑事第一庭    審判長法  官  楊智守
                                      法  官  林筠
                                      法  官  陳狄建
附表：   
 ┌──┬────┬──────────┬─────────────────────┬───────┐
 │編號│被害人  │     詐騙手法       │           被害人受騙匯款過程             │  備註（流向）│
 ├──┼────┼──────────┼─────────────────────┼───────┤
 │1   │阮秋銀  │於109 年7 月20日17時│於109 年7 月21日18時16分許，匯款新臺幣（下│林彥良持用左列│
 │    │        │許，假冒網路賣家及中│同）47958 元，至該集團成員林彥良所持用黃曉│華南銀帳戶，於│
 │    │        │國信託商業銀行客服人│婷所申辦華南銀行帳號000000000000號帳戶內，│左列被害人匯款│
 │    │        │員撥打電話予阮秋銀，│又於同日18時57分許，匯款29985 元至吳泰廷第│至該華南銀行帳│
 │    │        │佯稱因作業疏失重複扣│上開帳戶內。                              │戶後，再於同日│
 │    │        │款12次，須依指示操作│                                          │19時24分許，以│
 │    │        │解除云云，致阮秋銀陷│                                          │該帳戶匯款8000│
 │    │        │於錯誤。            │                                          │元至吳泰廷上開│
 ├──┼────┼──────────┼─────────────────────┤帳戶內。      │
 │2   │吳秉瑞  │於109 年7 月21日17時│於109 年7 月21日18時14分及同日時19分許，分│              │
 │    │        │許，假冒郵局客服人員│別匯款29985 元，至上開華南銀行內，又於同日│              │
 │    │        │撥打電話予吳秉瑞，佯│18時51分許，匯款29985 元至吳泰廷上開帳戶內│              │
 │    │        │稱須依指示操作始可避│。                                        │              │
 │    │        │免帳戶發生動扣款云云│                                          │              │
 │    │        │，致吳秉瑞陷於錯誤。│                                          │              │
 ├──┼────┼──────────┼─────────────────────┼───────┤
 │3   │張琬翎  │於109 年7 月21日19時│於同日19時55分許，匯款10216 元至吳泰廷上開│              │
 │    │        │10分許，撥打電話聯絡│帳戶內。                                  │              │
 │    │        │張琬翎，假冒網站及郵│                                          │              │
 │    │        │局客服人員名義，向張│                                          │              │
 │    │        │琬翎佯稱因作業疏失重│                                          │              │
 │    │        │複扣款12次，須依指示│                                          │              │
 │    │        │操作解除云云，致張琬│                                          │              │
 │    │        │翎陷於錯誤。        │                                          │              │
 └──┴────┴──────────┴─────────────────────┴───────┘
 卷證對照表
┌────────────────────────────────────────┐
│一、高雄市政府警察局岡山分局高市警岡分偵字第10972910600號，稱警卷               │
│二、臺灣橋頭地方檢察署109年度偵字第12894號，稱偵卷                              │
│三、臺灣橋頭地方法院110年度金簡字第5號，稱金簡卷                                │
│四、臺灣橋頭地方法院110年度審金訴字第46號，稱審金訴卷                           │
│五、臺灣橋頭地方法院110年度金訴字第16號，稱金訴卷                               │
│六、宜蘭縣政府警察局蘇澳分局警澳偵字第1090010688、0000000000號，稱併警卷        │
│七、臺灣士林地方檢察署109年度偵字第18633號，稱併偵卷                            │
└────────────────────────────────────────┘
以上正本證明與原本無異。
如不服本判決應於收受送達後20日內向本院提出上訴書狀，並應
敘述具體理由；如未敘述上訴理由者，應於上訴期間屆滿後20日
內向本院補提理由書（均須按他造當事人之人數附繕本）「切勿
逕送上級法院」。
中    華    民    國   110    年    10    月    8     日
                                      書記官  謝怡貞
附錄本案論罪科刑法條：
中華民國刑法第30條
（幫助犯及其處罰）
幫助他人實行犯罪行為者，為幫助犯。雖他人不知幫助之情者，
亦同。
幫助犯之處罰，得按正犯之刑減輕之。
 
中華民國刑法第339條
（普通詐欺罪）
意圖為自己或第三人不法之所有，以詐術使人將本人或第三人之
物交付者，處 5 年以下有期徒刑、拘役或科或併科 50 萬元以
下罰金。
以前項方法得財產上不法之利益或使第三人得之者，亦同。
前二項之未遂犯罰之。
 
洗錢防制法第14條
有第二條各款所列洗錢行為者，處 7 年以下有期徒刑，併科新
臺幣 5 百萬元以下罰金。
前項之未遂犯罰之。
前二項情形，不得科以超過其特定犯罪所定最重本刑之刑。